【裁判字號】    90,上更(一),446
【裁判日期】    900803
【裁判案由】    貪污治罪條例等
【裁判全文】
臺灣高等法院刑事判決                          九十年度上更(一)字第四四六號
    上  訴  人  臺灣臺北地方法院檢察署檢察官
    被      告  丙○○
    選任辯護人  黃璿瑛
右上訴人因被告貪污治罪條例等案件，不服臺灣臺北地方法院八十五年度訴字第一七
六四號，中華民國八十六年十二月十六日第一審判決（起訴案號：臺灣臺北地方法院
檢察署八十四年度偵字第二０六八六號）提起上訴，經判決後，由最高法院發回更審
，本院判決如左：
    主  文
原判決關於丙○○部分撤銷。
丙○○依據法令從事公務之人員，對於主管之事務，間接圖利，處有期徒刑伍年貳月
，褫奪公權年。
    事  實
一、丙○○原係台灣土地銀行台北分行（下稱土銀台北分行）之徵信調查員（現調任
    為土銀敦化分行襄理），負責客戶與擔保品之徵信、查估，為依據法令從事於公
    務之人員。民國八十年五月七日，台灣省議會議員謝言信之秘書唐榮國，陪同彰
    化縣卸任縣議員施存星之同居女友李莞茗前來銀行，李莞茗表示申貸新台幣（下
    同）一千三百萬元，唐榮國則出示名片，表示身分，關說貸款。襄理乙○○見狀
    ，以鉛筆在行員甲○○填製之洽談紀錄旁，以鉛筆註記「林總經理轉省議員謝言
    信介辦」字樣後，輾轉於同年月九日移送丙○○辦理徵信。詎丙○○竟違背職務
    ，不依正常程序查核相關資料，查證李莞茗之年收入，亦不赴現場徵信，查估擔
    保品之合理價值及保證人之身分與資力，明知李莞茗之年收入有限，連帶保證人
    粘火欽之資力欠佳，李莞茗所有坐落台北市○○街○段八十三－九號四樓之不動
    產（下稱訟爭房地），其價值約為一千一百餘萬元，竟於當日（五月九日）制作
    李莞茗「個人信用調查報告」時，虛偽記載其年收入約六百萬元，擔保品房地現
    值二千一百萬元。而保證人粘火欽是時已無業生病住院，與李莞茗不相識，乃其
    並未作徵信調查，竟於制作粘火欽「個人信用調查報告」時，卻不實記載「全年
    收入約三百萬元、支出約一百七十萬元」、「現為冠美紙器有限公司業務經理」
    ，誤導土銀台北分行放款審議小組相信李莞茗有償債能力，誤信本件貸款有相當
    之人保物保，遂於同年月十日核准貸給李莞茗一千一百萬元擔保貸款及二百萬元
    信用貸款，間接圖利李莞茗。李莞茗取得一千三百萬元貸款後，祇繳納一期本息
    共二萬三千零八十四元即不再繳付，致土銀台北分行蒙受重大損失。
二、案經法務部調查局北部地區機動工作組移請台灣台北地方法院檢察署檢察官偵查
    起訴。
    理  由
一、訊據被告丙○○矢口否認有圖利、偽造文書之犯行，辯稱：伊辦理徵信業務係依
    土地銀行擔保品調查估價要點辦理的，伊是依據借款人李莞茗之銀行利息收入七
    萬五千多元推算其存款為二百多萬元，另李女年繳貸款本息二百餘萬元，及其跑
    單幫收入等資料推算其年收入為六百萬元；個人信用調查表伊是根據借款人所寫
    的個飲資料表謄寫的，但不動產實際價值伊是根據土地現值計算的，連帶保證人
    粘火欽之個人資料，係粘火欽自行提供並蓋章確認無訛，伊確曾至冠美公司查訪
    保證人無著，並無虛偽登載情事；至供擔保之房地，係參酌土地公告現值屋齡及
    坐落西門鬧區位置後，依土地擔保品調查估價要點規定估價，估為一千一百三十
    三萬七千元，換算為每坪十九萬五千餘元，並無高估之情事等語。
二、查被告於八十年五月九日受理本件貸款徵信工作，當日即制作完成李莞茗及連帶
    保證人粘火欽之個人信用調查報告，關於李莞茗部分，其中全年收入記載為約六
    百萬元，供擔保房地記載為二千一百萬元；關於連帶保證人粘火欽部分，記載全
    年收入約三百萬元、現為冠美紙器有限公司業務經理，此為被告丙○○所是認，
    並有李莞茗及粘火欽之信用（個人）調查報告表各乙件（附於土銀徵信資料卷）
    可資參證。
三、次查登記為借款人李莞茗名下之不動產計有臺北市○○街○段八十三之九號四樓
    及臺北市○○路二十五巷三十六弄八號二棟房屋及其基地，前者房地向臺灣省合
    作金庫抵押貸款七百五十萬元；後者於八十年二月間持向臺灣中小企業銀行萬華
    分行設定最高限額抵押權，嗣因逾期未清償本息，經該銀行於同年七月間向法院
    聲請假扣押，足見被告於借款當時已負債累累。經濟狀況不佳，而依卷附李莞茗
    財政部臺北市國稅局大同稽徵所所出具之七十八年度綜合所得稅稅額證明書、七
    十九年度所得稅結算申報書以觀，其在七十八年度之年收入為十七萬六千七百五
    十一元，所得來源不詳，七十九年度全年所得為七萬五千三百九十三元（利息所
    得）；又依其所提出之臺北市○○街○段八十三之九四樓房屋租賃契約書以觀，
    該房屋共租與杜成德、蘇志直、郭蘭希、李碧龍、谷治武、孫德正、王澤萍、許
    俊義、黃國滿等人，租金每月各為四千元、八千元、四千元、三千五百元、三千
    元、三千元、三千五百元、三千五百元、三千五百元，其租金月收入為三萬六千
    元，年租金收入為四十三萬二千元；是李莞茗於七十九年度之全年利息與租金所
    得不過為五十萬七千三百九十三元，此外並無其他營利收入之申報，又不能證明
    其從事珠生意之收入。然李莞茗竟於借款時所提出之填具之個人資料表雖填寫
    其年收入為「珠批發三百五十萬元、房租收入一百五十萬元、利息收入六十萬
    元、其他收入四十萬元」等語。但並無法提出其收入之證明，依個人授信案件辦
    理徵信注意事項第二項規定「徵信單位對於前項個人資料表所填經營事業及土地
    、建物欄內容，應逐項與其有關證件資料核對，並應查明申貸人財產設定抵押權
    、質權及租賃情形：：：」、第五項規定「個人授信戶，其填送個人收入情形，
    與綜合所得稅申報書內容有出入時，以申報書內容為準」，以符合規定，乃被告
    於辦理借款人李莞茗之徵信時，竟未依前開規定詳為核對，悉依李莞茗所自行填
    具之個人資料表遽以認定李女之年收入為六百萬元，並登載於其職務上所保管之
    公文書上，即有未合，被告指李莞茗跑單幫營利全屬無稽，其業務上應制作之個
    人信用調查表，即照抄借款人自書而誇大之資料，參諸上述情形，何得謂為止當
    ，盡吾之徵信行為。
四、被告雖一再辯稱借款人於臺灣省合作金庫景美支庫有中期信用借款二百萬元、長
    期擔保借款一千四百五十萬元，其利息均為年息百分之十一點七五，迄八十年二
    月止，皆無逾期放款，債信良好，中期借款部分，其於簽約後一年左右，即償還
    本金六十九萬六千元，繳息十五萬三千元，合計償還本息八十四萬九千元，長期
    借款部分，每年應繳本息二百零六萬元，其於借款時已表明其為茗星有限公司股
    東，且做珠生意，扣除時常出入國外應有之開支、家庭生活、教育費用等支出
    ，推算其年收入應有一百五十萬左右；又其七十九年之利息所得為七萬五千三百
    九十三元，故推算其銀行存款至少應有二百零一萬元，則當時李女之存款即已逾
    六百萬元，何況李女又有房租收入，更足以認定李女之資力雄厚，伊因經驗常情
    判斷，李女之年收入為六百萬元，即無不合云云；但查李莞茗在臺灣省合作金庫
    確有中長期借款計一千六百五十萬元，縱令其均按時繳納之本息為其年收入所得
    ，再加上前開利息所得七萬五千三百九十三元及租賃所得四十三萬二千元，合計
    其所得亦僅三百四十一萬六千三百九十三元，至於李女所稱其從事珠生意及其
    他租金所得，並不能提出證據以實其說，且其自偵查中迄本院審理中均無法說明
    其如何有六百萬元收入之證據；被告未予詳查，遽依李女片面之陳述，即認李女
    之年收入為六百萬元，即有未合。又李女之年所得既如上述，而其中支付利息二
    百九十萬九千元，且尚有借款本金存在，以其所負之龐大債務以觀，實不能認李
    女之資力雄厚，否則，如一般所謂以債養債，以會（互助會）養會者，借得越多
    ，豈不是資力越龐大？被告之推論，實有違常情。是以不能僅依李莞茗對於銀行
    之負債繳息資料，作為其年收入之證明。
五、坐落臺北市○○街○段九十三之九號四樓其面積為一九一．四五平方公尺，折合
    為五十七點九一坪，依土銀徵信資料卷所附住商不動產週報，該地段房地價位每
    坪約為二十一萬元，以此核算，該房地市價約為一千二百十六萬餘元；被告按土
    銀頒定之估價要點、估價標準、調整表據，該房地八十年五月價值為一千一百三
    十三萬餘元。而李莞茗與其連帶保證人，因拒不償還貸款，土銀依法聲請強制執
    行，經執行法院核定底價為九百三十九萬元（因無人應買，八十一年五月八日第
    二次拍賣，底價為七百五十五萬元因與債權差額本差過大而撤回聲請，民國八十
    五年間土銀又對該房地聲請臺灣地方法院強制執行，經執行法院委請利眾不動產
    顧問有限公司鑑鑑價結果，其價格為一千一百萬零三千零九十八元，經執行法院
    核定底價為一千五百零三萬元，此有土臺北分行逾期放款催辦記錄卡（八十四年
    度偵字第二０六八六號卷四十二頁）、臺灣臺北地方法院民事執行處通知（外放
    證物袋）在卷可按；卷第二卷第四十二頁）。是以無論依市場實際交易價格或依
    土地銀行內部規定之估價價格或依八十一年五月間執行法院拍賣所訂之底價或依
    八十五年臺灣臺北地方法院委鑑價公司之鑑定價格，均未達二千一百萬元。然被
    告卻在個人信用調查報告，填寫該房地價值二千一百萬元。被告雖又辨稱其係依
    據土銀授信擔保品調查估價要點之規定規定估得李莞茗之前開不動產價額為一千
    一百三十七萬元，土銀台北分行亦依被告所估得之價額核定放款一千一百萬元無
    訛，伊實無圖利李莞茗之情事云云；唯查土銀辦理放款業務，徵信人員應為實質
    調查，放款額度多少固由經理決定，但仍須依徵信及授信部門之評估，除鑑定擔
    保品之價額外，尚須參酌借款人之職業、收入等因素核定放貸額度，以確保債權
    之清償；一般放款，係依擔保品鑑定價額九成放款，倘審查結果條件較差者，放
    款額度則減為八成、七成或六成不等；本件借款人以其所有之臺北市○○街○段
    八十三之九號四樓供作擔保，向土銀借款，經被告徵信，並估得該不動產之價額
    為一千一百三十三萬七千元，報請土銀放款審議小組審議，因認借款人經徵信結
    果，其年收入有六百萬元，應有償債能力，因而核准加強擔保放款（即足額放款
    ）一千一百萬元及加強保證信貸二百萬元等情，業據證人王祥（土銀台北分行
    ）、林朝東（時任土銀台北分行經理）分別於法務部調查局北機組證述綦詳（八
    十四年度偵字第十六至十八頁背面、第三十三頁、三十四頁），並有土銀台北分
    行放款審議記錄表可按（八十四年度偵字第二０六八六號卷第一三五、一三六頁
    ），可見被告徵信之結果，確是審核貸款額度之重要依據。被告所辯土銀係依照
    其估價結果核貸，伊之徵信並無不合云云，不足採信。又徵信之目的，旨在查核
    借款人之資力、償債能力，以資確保債權。參以中華民國銀行公會徵信準則第九
    項規定「客戶申請授信時，由營業單位索齊資料後，移送徵信單位辦理徵信」，
    可見徵信係作為授信放款之重要依據。被告制作不實之報告，竟諉稱放款非徵信
    部門之職責云云，顯係卸責之詞。證人林朝東於調查局北機組所稱「我僅就該審
    核書之綜合意見欄之意見審核，其他各欄資料、數據我都不需要看」等語，並不
    能否定徵信業務對於放款之相對關係，否則銀行之徵信，豈不形同虛設？其所為
    證言，僅係其個人之行事習慣，不能作為被告有利之認定。
六、又土銀台北分行放款押品查估審議記錄所載本件借款供擔保抵押之房地其鄰近房
    地之市價為二千一百萬元，恰與被告於徵信時所填載之個人信用調查報告表上之
    借款人供擔保之不動產價額相同。益見土銀之所以核定李莞茗提供擔保品之價額
    及核定加強擔保放款及加強保證信貸，悉依被告徵信之結果作為審查之依據；被
    告以放款非其職責所在，否認有圖利之犯行，不足採信。
七、被告雖辯稱有去向連帶保證人粘火欽處徵信，唯未遇到粘某云云；唯查證人粘火
    欽於調查局北機組證稱伊自七十九年間起即無業，賦閒在家，於八十年五月間因
    病住院（台北市西園醫院），伊並不認識李莞茗，是伊之債權人張敏慧要伊擔任
    李莞茗向土地銀行台北分行貸款之連帶保證人，李莞茗願意支付三萬元做為酬勞
    ，簽借據時伊無業，伊與張敏慧曾合資買東湖房子，因繳不出銀行貸款本息，任
    由銀行追索債權云云（第二０六八六號偵字第一卷第四十二頁反面至第四十四頁
    正面）。參以臺灣土地銀行台北分行逾期放款催理記錄卡（八十四年度偵字第二
    ０六八六號卷第四十二頁）所載催收情形以觀，土銀於八十年八月十三日派員至
    粘火欽之台北市○○路○段四一五號五樓之四查訪粘火欽，該址為冠美紙業有限
    公司，據該公司一女職員稱該公司無粘火欽其人。同年九月間土銀又向臺灣臺北
    地方法院聲請對債務人李莞茗、粘火欽等人發支付命令，因保證人粘火欽之住址
    為空戶無從送達，經該院於八十一年一月七日通知無法送達，支付命令失效等情
    以觀，足見粘火欽之證言為實在。再參以原審同案被告甲○○（土銀放款承辦人
    ）於北機組調查時供陳：伊將本件不動產送徵信部門查估，承辦徵信之被告當場
    依現有資料進行作業，並當場制作房屋放款調查報告（及授信審核書甲）文件，
    載明該不動產查估值，李莞茗所得是被告當場依李莞茗所提供憑證加以估算云云
    （偵卷第一卷第四十八頁正反面、第四十九頁正面）；可見被告係在銀行「現場
  」（當場）制作報告，並未實際前往粘某住處向其本人為徵信。唯被告竟於制作
    粘火欽個人信用報告時，填寫「全年收入約三百萬元」、「現為冠美紙器有限公
    司業務經理」，顯係虛偽登載。所辯曾前往粘火欽處找粘某云云，即不足採。
八、再依臺灣土地銀行職員外出登記簿以觀，該銀行對於抵押品之價額，均由承辦人
    前往現場勘查，唯被告於八十年五月九日收案當日即將有關徵信之資料填寫完成
    ，並未實質調查借款人之資力及前往供擔保之不動產坐落查勘，亦無前往保證人
    之住處訪談保證人及前往保證人所有之不動產坐落查勘，即於同日將徵信結果送
    交其主管郭文川核章，再移由授信部門由甲○○簽收，此有放款調查報告表（附
    偵查卷第一宗第四十頁）、授信申請書（原審卷第一八一頁）在卷可按；則其在
    職務上所應書寫之文書上所為之徵信調查報告，即有不實。是以，被告未赴實地
    徵信，逕行書面作業，制作不實之徵信報告，應可認定。
九、末查，連帶保證人，應為殷實有資力之人，土銀內規定有明文，而連帶保證之目
    的，無非為於借款人如未清償時，債權人得轉而向連帶保證人求償，以確保債權
    是以就連帶保證人之資力調查徵信結果，亦為審核放款款之重要依據。粘火欽於
    當時係無業，所購買之房屋，既無力繳納貸款，而遭法院拍賣，應認係無資力之
    人，依規定不能作為本件貸款之連帶保證人，業據行員甲○○供述在卷（偵卷第
    一卷第五十一頁反面），而土銀台北分行放款審議小組，採書面審核方式，因採
    信被告之徵信報告，誤認為借款人李莞茗、連帶保證人粘火欽之資力雄厚，有償
    債能力，本件貸款既有相當之人保、物保，乃核准擔保借款一千一百萬元、信用
    借款二百萬元；被告之徵信，即有誤導該銀行為不實之判斷。李莞茗貸得鉅款一
    千三百萬元後，僅繳第一期二萬三千餘元，餘款迭催未還，業據證人乙○○、林
    朝東、李莞茗證明無訛，並有土銀台北分行放款書類保管卷二宗足憑，被告對之
    復不爭執。因此，被告之不實徵信報告，誤導土銀台北分行放款予李莞茗，間接
    圖利李莞茗之犯行，堪以認定。
十、末查本件借款人李莞茗於借款時，固由臺灣省議員謝言信之祕書唐國榮陪同前來
    ，唯經詰之被告自承並未受到任何關說施壓（本院九十年五月八日訊問筆錄），
    證人王祥亦到庭證稱並未有上級人員前往關說等情（本院九十年七月二日訊問
    筆錄）是以被告前開所為，並未受相關人員之關說施壓應可認定。
十一、被告行為後，戡亂時期貪污治罪條例經總統於八十一年七月十七日公布修正為
      貪污治罪條例，原第六條第三款條次變更為第六條第一項第四款，法定刑由「
      五年以上有期徒刑，得併科三萬元以下罰金」，修正為「五年以上有期徒刑，
      得併科新台幣一百萬元以下罰金」，再於八十五年十月二十三日修正為「五年
      以上有期徒刑，得併科新台幣三千萬元以下罰金」，比較行為時法、中間法、
      裁判時法，以戡亂時期貪污治罪條例最有利於被告，自應依該舊條例論處。核
      被告所為，係犯戡亂時期貪污治罪條例第六條第三款對於主管事務間接圖利罪
      及刑法第二百十三條之公務員登載不實文書罪。公訴人依修正後之貪污治罪條
      例第六條第一項第四款之罪起訴，即有未合，起訴法條應予變更。被告就其職
      務所登載之文書固有多份，因係同時以接續方式為之，僅論以一罪。所犯圖利
      罪與登載不實文書罪，兩者有方法結果之牽連關係，應從較重之間接圖利罪處
      斷。原審未為詳查，諭知被告丙○○無罪之判決，即有未洽。公訴人上訴意旨
      ，指摘原判決不當，求予撤銷改判，為有理由，此部分應由本院撤銷改判。爰
      審酌被告之犯罪方法、涉案金額、犯後態度、李莞茗之所得、土銀台北分行之
      受害程度及其他情狀，量處有期徒刑五年二月，並依法宣告褫奪公權三年，以
      示儆懲。
據上論斷，應依刑事訴訟法第三百六十九條第一項前段、第三百六十四條、第二百九
十九條第一項前段、第三百條、戡亂時期貪污治罪條例第二條、第六條第三款、第十
七條、第十九條、刑法第二條第一項但書、第二百十三條、第五十五條、第三十七條
第二項主文。
本案經檢察官陳明光到庭執行職務。
中    華    民    國     九十     年       八       月         三       日
                          臺灣高等法院刑事第十八庭
                              審判長法  官  吳      敦
                                    法  官  吳  明  峰
                                    法  官  林  陳  松
右正本證明與原本無異。
如不服本判決應於收受送達後十日內向本院提出上訴書狀，其未敘述上訴之理由者並
得於提起上訴後十日內向本院補提理由書（均須按他造當事人之人數附繕本）。
                                    書記官  鎖  瑞  嶺
中    華    民    國     九十     年       八       月         九       日
附錄本案論罪科刑法條：
戡亂時期貪污治罪條例第六條第三款
有左列行為之一者，處五年以上有期徒刑，得併科三萬元以下罰金：
三、對於主管或監督之事務，直接或間接圖利者。
刑法第二百十三條
公務員明知為不實之事項，而登載於職務上所掌之公文書，足以損害於公眾或他人者
，處一年以上七年以下有期徒刑。


司法院資訊處製作；財團法人民間司法改革基金會備份。
